【裁判字號】    95,重訴,52
【裁判日期】    951115
【裁判案由】    分割共有物
【裁判全文】
臺灣嘉義地方法院民事判決              95年度重訴字第52號
原      告  丙○○
被      告  戊○○
兼  上一人
訴訟代理人  庚○○
被      告  乙○○
兼  上一人
訴訟代理人  己○○
被      告  辛○○
訴訟代理人  丁○○
被      告  甲○○
訴訟代理人  林春發律師
上列當事人間分割共有物事件，本院於民國95年11月1日言詞辯
論終結，判決如下：
    主  文
被告應協同原告就兩造共有坐落嘉義市○○段一０一一地號、地
目田、面積二九九五七平方公尺之土地更正登記為面積二九八六
七平方公尺。
兩造共有之前項土地，應分割為如附圖一所示：Ａ部分、面積三
七三三平方公尺土地，分歸原告取得；Ｂ部分、面積三七三三平
方公尺土地，分歸被告辛○○取得；Ｃ部分、面積二二九七平方
公尺土地，分歸被告庚○○取得；Ｄ部分、面積一一四九平方公
尺土地，分歸被告戊○○取得；Ｅ部分、面積一一四九平方公尺
土地，分歸被告乙○○取得；Ｆ部分、面積二八七三平方公尺土
地，分歸被告己○○取得；Ｇ部分、面積一四九三三平方公尺土
地，分歸被告甲○○取得。
訴訟費用由被告甲○○負擔二分之一、被告己○○負擔一萬分之
九六二、被告庚○○負擔一萬分之七六九、被告戊○○及乙○○
各負擔二萬分之七六九、被告辛○○負擔八分之一，餘由原告負
擔。
    事實及理由
一、按訴狀送達後，原告不得將原訴變更或追加他訴，但不甚礙
    被告之防禦及訴訟之終結者，不在此限，又被告於訴之變更
    或追加無異議，而為本案之言詞辯論者，視為同意變更或追
    加。民事訴訟法第255條第1項第7款、第2項分別定有明文。
    本件原告起訴原請求分割兩造共有坐落嘉義市○○段1011地
    號、地目田之土地（下稱系爭土地），於訴訟進行中，因經
    地政人員核算系爭土地之地籍圖，認定系爭土地之面積僅為
    29,867平方公尺，與登記簿所載不符，有辦理更正之必要，
    而另追加請求被告應協同辦理系爭土地之面積更正登記，依
    前揭法文所示，應予准許，合先敘明。
二、原告起訴主張：兩造共有之系爭土地，原登記面積為面積
    29,957平方公尺，惟經地政人員按地籍圖實算結果面積僅為
    29,867平方公尺，實際面積與登記面積不符，且逾法定公差
    需辦理面積更正之事實，請求被告應協同原告就兩造共有之
    系爭土地辦理面積更正登記。又兩造對系爭土地之應有部分
    比例分別為：原告8分之1，被告甲○○4分之2、被告己○○
    10000分之962、被告庚○○10000分之769、被告戊○○及乙○○各20000分之769、被告辛○○8分之1，而系爭土地依其
    使用目的並無不能分割之情形，且兩造亦未以契約訂有不分
    割之期限，惟其分割方法迄未能達成協議，因此，基於土地
    使用經濟效益，爰訴請准予裁判分割。又因原告以自有資金
    50萬元在如附圖一所示Ａ部分設置抽水機1座，除自用外，
    並無償供眾人使用，被告甲○○並未實際自耕，與其他共有
    人交惡，互不往來，若由被告甲○○取得如附圖一所示Ａ部
    分，眾人將無水可供汲取，無法耕種，又被告己○○已於如
    附圖一所示Ｆ部分設置大面積網室，造價不菲，不宜由被告
    甲○○取得如附圖一所示Ｆ部分，而除被告甲○○以外之其
    餘被告均同意原告之方案，並聲明：如主文第一、二項所示
    。
三、被告甲○○方面：
  (一)同意原告分割系爭土地之請求，但主張應依如附圖二所示之
    分割方案分割。
  (二)系爭土地共有人並沒有分管約定，任一共有人不得主張在特
    定位置有設置物品即主張應分得該物品坐落的特定位置。被
    告甲○○持分面積達系爭土地一半，原告及其他共有人不得
    以人數多即認為應採原告的方案，應該以兩造所主張之方案
    加以比較優劣，始為公平。
  (三)按共有物分割後，各共有人所受分配之部分是否完整，應該
    就各該共有人所受分配之部分判斷之。系爭土地之地形係屬
    南、北較為狹長，東、西較窄之地形，且東側之地籍線較完
    整，西側之地籍線稍微曲折。本件被告甲○○對系爭土地之
    應有部分為4分之2，已達整筆土地之一半，為其他土地共有
    人持分面積之總和。目前本件計有原告及被告甲○○分別提
    出分割方案，兩種分割方案之差別僅在於被告甲○○可受分
    配之部分，究在系爭土地之東側或西側而已，至於原告及其
    餘被告，已表明願意按照其應有部分，由南而北，依序為丙○○、辛○○、庚○○、乙○○、戊○○、己○○分別取得
    。倘若將系爭土地東側2分之1土地分歸被告甲○○所有，則
    被告甲○○取得之東側土地整體地形較為完整，而有助於分
    割後之耕作及整體利用。反之，若將系爭土地西側2分之1土
    地分歸被告甲○○所有，則甲○○分得之西側土地整體地形
    將較為不完整，如此之分割結果，將造成被告甲○○對於分
    得之土地，在耕作使用及整體利用上之困難度，難以充分發
    揮分得土地之利用價值。（例如因為地形不完整，耕耘機較
    難以整地，將來如有都市計畫變更或其他地目變更之情形欲
    在西側土地開發利用較為困難）。
  (四)由於其他共有人對於系爭土地之應有部分較少，依被告甲○○主張之分割方案，讓其他共有人分割取得西側土地，就其
    他各共有人取得之西側土地個別觀之，地形均甚為完整，實
    與原告丙○○主張之分割方案差異甚小，不會造成其他共有
    人耕作或將來利用上之困難。縱使將土地西側分歸其他共有
    人所有，各分得人仍可獲得完整之土地。無損於其他各共有
    人之利益。
  (五)又系爭土地原係被告甲○○之父親與蕭祥、己○○之父親共
    同購地，甲○○之父親持分4分之2、蕭祥、己○○之父親各
    持分4分之1。不料於80年間遭蕭祥、己○○訴請確認就被告
    甲○○對於系爭土地之持分有耕地三七五租約關係存在，被
    告甲○○遭判決敗訴確定，截至目前為止，被告甲○○主張
    於租期屆滿收回自耕，目前尚涉訟於最高行政法院，被告甲○○擁有之持分土地達14,933平方公尺，十餘年來無法耕作
    使用，如此大筆之土地每年僅能收取數千元至二萬餘元之租
    金，微不足道，損失甚為慘重。耕地三七五減租條例原屬舊
    時代產物，原係為讓佃農有地可以耕作，惟演變至今，反倒
    成為佃農挾制地主，佃農動輒要脅地主提出地價三成補償，
    不公不義，廢除聲浪日高，請法院斟酌上情，判決如被告甲○○主張之分割方案，勿讓被告甲○○繼續遭受更大之損失
    。
  (六)聲明：系爭土地應分割為如附圖二所示：甲部分、面積14,
    933平方公尺土地分歸被告甲○○取得；乙部分、面積3,733
    平方公尺土地分歸原告取得；丙部分、面積3,733平方公尺
    土地分歸被告辛○○取得；丁部分、面積2,297平方公尺土
    地分歸被告庚○○取得；戊部分、面積1,149平方公尺土地
    分歸被告乙○○取得、己部分、面積1,149平方公尺土地分
    歸被告戊○○取得、庚部分、面積2,873平方公尺土地分歸
    被告己○○取得。
四、被告辛○○、庚○○、戊○○、乙○○及己○○方面：均同
    意分割系爭土地，並同意依原告所主張如附圖一所示之分割
    方案。
五、本院之判斷：
  (一)原告起訴主張兩造共有之系爭土地原登記面積為面積29,957
    平方公尺，惟經地政人員按地籍圖實算結果面積僅為29,867
    平方公尺，實際面積與登記面積不符，且逾法定公差需辦理
    面積更正之事實，請求被告應協同原告就兩造共有之系爭土
    地辦理面積更正登記等語，有嘉義市地政事務所在如附圖一
    及附圖二之複丈成果圖載明可稽，而被告等人均表示無意見
    ，從而，原告訴請被告應協同原告就兩造共有之系爭土地辦
    理面積更正登記，為有理由，爰判決如主文第一項所示。
  (二)按各共有人除因物之使用目的不能分割，或契約定有不分割
    之期限者外，得隨時請求分割共有物，民法第823條第1項定
    有明文。原告主張系爭土地為兩造所共有，而兩造應有部分
    比例分別為：原告8分之1，被告甲○○4分之2、被告己○○
    10000分之962、被告庚○○10000分之769、被告戊○○及乙○○均20000分之769、被告辛○○8分之1，又系爭土地並無
    因使用目的不能分割之情形，各共有人間亦無不能分割之契
    約等情，有原告提出之土地登記簿謄本及地籍圖各一份在卷
    可參，且為被告所不爭執，應堪信其主張為真實。固被告甲○○之應有部分上存在有耕地三七五租約關係，然依嘉義市
    地政事務所95年4月28日嘉地二字第0950003869號函稱系爭
    土地可辦理分割等語，自可認系爭土地並不因被告甲○○之
    應有部分上存在有耕地三七五租約關係而不得分割，因此，
    揆諸上開規定，原告起訴請求分割系爭土地，自無不合，應
    予准許。
  (三)又法院為裁判分割前，應顧及公平、當事人之聲明、應有部
    分之比例與實際是否相當、共有物之客觀情狀、性質、價格
    與經濟價值、共有利益、各共有人之主觀因素與使用現狀、
    利害關係等因素為綜合判斷。茲將如附圖一及附圖二所示之
    二個分割方案依上述原則，比較其優劣如下：
    1.如附圖一及附圖二所示之二個分割方案，其主要之差別在
      於：如附圖一之分割方案，被告甲○○取得系爭土地東半
      邊土地，原告及被告辛○○、庚○○、戊○○、乙○○、
      己○○等人取得系爭土地西半邊土地；反之，如附圖二之
      分割方案，被告甲○○取得系爭土地西半邊土地，原告及
      被告辛○○、庚○○、戊○○、乙○○、己○○等人取得
      系爭土地東半邊土地。
    2.經核系爭土地面積達29,867平方公尺，其面積相當之大，
      應無疑義。又觀察系爭土地東西兩邊之地形，東半邊土地
      由北至南與臨地相鄰之界線，略呈一直線，而西半邊土地
      由北至南與臨地相鄰之界線，則有數凹凸處。
    3.本院審酌上情，認若採如附圖一之分割方案，原告及被告
      辛○○、庚○○、戊○○、乙○○、己○○等人取得之土
      地幾乎均呈完整之四邊形；反之，若採如附圖二之分割方
      案，被告庚○○、乙○○及己○○取得之土地固亦呈完整
      之四邊形，然原告取得之乙部分、被告辛○○取得丙部分
      ，以及被告戊○○取得之己部分，則將成為「倒Ｌ型」或
      「凹型」，因系爭土地之地目為「田」，且目前作為農業
      使用，若原告、被告辛○○、戊○○分得之土地呈「倒Ｌ
      型」或「凹型」，且其等分得之土地面積僅分別為3,733
      平方公尺或1,149平方公尺，面積均較小，無法配合地形
      分區使用，將不利於耕作使用，因此，堪認如採附圖二之
      分割方案將對原告、被告辛○○、戊○○較為不利。
    4.至被告甲○○固辯稱若採如附圖一之分割方案，其分得之
      西側土地整體地形較為不完整，如此之分割結果，將造成
      被告甲○○對於分得之土地，在耕作使用及整體利用上之
      困難度，例如耕耘機較難以整地，將來如有都市計畫變更
      或其他地目變更之情形欲在西側土地開發利用較為困難等
      語，惟查，若採如附圖一之分割方案，被告甲○○分得如
      附圖一Ｇ部分西側由北至南與臨地相鄰之界線固亦有數凹
      凸處，然而，被告甲○○所分得之Ｇ部分面積達14,933平
      方公尺，幾近1.5公頃，被告甲○○即使分得該部分，亦
      可將之分區使用，且各分區亦均不致過小（例如分為三區
      ，各區面積亦均將達5,000平方公尺），且因Ｇ部分全部
      屬被告甲○○一人所有，被告甲○○比較容易依照凹凸處
      之地形，將之分區使用，例如將Ｇ部分北邊土地在與同段
      1014地號及1012地號相鄰處劃為一個分區○○○○○段土
      地在與同段1023地號土地相鄰處再畫一個分區，如此規劃
      ，Ｇ部分可成為擁有三區地形接近四邊型之完整農地（其
      中第三區即Ｇ部分南側部分因與同段1010地號土地相鄰，
      略為不完整），因此，本院認若採如附圖一之分割方案，
      被告甲○○取得之Ｇ部分亦不致因地形不完整而造成耕作
      使用及整體利用上之困難度，也無被告甲○○所稱耕耘機
      難以整地之問題，是被告甲○○此部分之辯詞，應非可採
      。
    5.又原告主張其在如附圖一之分割方案所示Ａ部分設置水井
      ，而被告己○○在如附圖一所示Ｆ部分設置大面積網室等
      語，為被告所不爭執，自堪信為真實，經查，固系爭土地
      共有人並沒有分管約定，任一共有人不得主張在特定位置
      有設置物品即主張應分得該物品坐落的特定位置，然依上
      所述，本院認如附圖一之分割方案對全體共有人將來在分
      得土地作為農業使用上較為有利，而此方案又適可使得原
      告設置之水井，以及被告己○○設置之網室得以繼續保存
      使用，本院認自應得將之併予作為採取如附圖一之分割方
      案之考量因素。
    6.另被告甲○○辯稱其擁有之持分土地達14,933平方公尺，
      十餘年來因有耕地三七五租約無法耕作使用，每年僅能收
      取數千元至二萬餘元之租金，微不足道，損失甚為慘重，
      請求本院採取被告甲○○所主張之如附圖二之分割方案，
      勿讓被告甲○○繼續遭受更大之損失等語，惟查，被告甲○○與其他共有人間成立之耕地三七五租約乃係依照耕地
      三七五減租條例而來，其等間之法律關係悉依該法律規定
      而生，難認對何人有不公平之處，且被告甲○○是否因此
      而受有損失，核與系爭土地如何分割無涉，本院自不能將
      之作為採取何分割方案之判斷因素，是被告甲○○此部分
      之辯詞，亦無從採取。
    7.綜上所述，本院審酌系爭土地之條件、使用現狀、整體利
      用之效益、各共有人之利益、兩造所提分割方案之優劣及
      兩造之意願等情，認以附圖一即第一分割方案所示分割方
      案分割系爭土地，較符合全體共有人之利益，爰判決如主
      文第二項。
六、再按因共有物分割、經界或其他性質上類似之事件涉訟，由
    敗訴當事人負擔訴訟費用顯失公平者，法院得酌量情形，命
    勝訴之當事人負擔其一部。民事訴訟法第80條之1定有明文
    。系爭土地應予分割，惟因分割方法兩造無法達成協議，依
    前揭說明，本院認本件訴訟費用應由兩造按如主文第三項所
    示之比例負擔。
七、結論：原告之訴為有理由，依民事訴訟法第80條之1，判決
    如主文。
中    華    民    國    95    年    11    月    15    日
                  民二庭法  官  林福來
以上正本係照原本作成
如對本判決上訴須於判決送達後20日內向本院提出上訴狀
中    華    民    國    95    年    11    月    15    日
                        書記官  劉昀匊


司法院資訊處製作；財團法人民間司法改革基金會備份。
